ACORDAO-COMPLETO-2368217

ACÓRDÃO 8649/2020 ATA 28/2020 - SEGUNDA CÂMARA

VISTOS, relatados e discutidos estes autos de Recursos de Reconsideração interpostos pelos Srs. Aquiles Ferreira Guimarães e Paulo Sérgio Nascimento Barros, ex-prefeito e ex-chefe da Execução Orçamentária do Município de São Domingos do Azeitão/MA, respectivamente, na gestão de 2001 a 2004, contra o Acórdão 10258/2018-TCU-Segunda Câmara, que julgou irregulares as contas dos ora recorrentes, entre outros responsáveis, condenando-os ao pagamento do débito apurado na Tomada de Contas Especial (TCE) instaurada pelo Fundo Nacional de Saúde - FNS e que constatou irregularidades na aplicação de recursos do Sistema Único de Saúde - SUS repassados ao município de São Domingos do Azeitão/MA nos exercícios de 2004 e 2005;
ACORDAM os Ministros do Tribunal de Contas da União, reunidos em sessão de 2ª Câmara, diante das razões expostas pelo relator, com fundamento nos arts. 32, inciso I, e 33 da Lei 8.443/1992, em:
9.1. conhecer dos Recursos de Reconsideração interpostos por Aquiles Ferreira Guimarães e Paulo Sérgio Nascimento Barros para, no mérito, negar-lhes provimento;
9.2. dar ciência desta decisão aos recorrentes e aos demais interessados.

Recursos de reconsideração interpostos pelos Srs. Aquiles Ferreira Guimarães e Paulo Sérgio Nascimento Barros, ex-prefeito e ex-chefe da Execução Orçamentária do Município de São Domingos do Azeitão/MA, respectivamente, na gestão de 2001 a 2004, contra o Acórdão 10258/2018-TCU-2ª Câmara, rel. Ministra Ana Arraes

Segunda Câmara

Município de São Domingos do Azeitão - MA.

3. Interessados/Responsáveis/Recorrentes:
3.1. Interessado: Ministério da Saúde (vinculador)
3.2. Responsáveis: Aquiles Ferreira Guimarães (XXX.942.283-XX); José Cardoso da Silva Filho (XXX.679.773-XX); João Bosco Barros Rego (XXX.822.653-XX); Paulo Sérgio Nascimento Barros (XXX.205.563-XX); Prefeitura Municipal de São Domingos do Azeitão - MA (01.612.333/0001-34).
3.3. Recorrentes: Aquiles Ferreira Guimaraes (XXX.942.283-XX); Paulo Sérgio Nascimento Barros (XXX.205.563-XX).

13.1. Ministros presentes: Ana Arraes (Presidente), Augusto Nardes, Aroldo Cedraz (Relator) e Raimundo Carreiro.
13.2. Ministros-Substitutos presentes: Marcos Bemquerer Costa e André Luís de Carvalho.

ACORDAO-COMPLETO-2476925

Acórdão 9262/2021 - Segunda Câmara

AROLDO CEDRAZ

Ministra Ana Arraes.

Adoto como Relatório e transcrevo, a seguir, a instrução técnica de peça 121, com a qual anuiu o corpo dirigente da Serur (peça 122) , bem como o Ministério Público junto ao Tribunal (peça 123) :
"INTRODUÇÃO
1.	Trata-se de recursos de reconsideração (peças 104 e 105) interpostos pelos Srs. Aquiles Ferreira Guimarães e Paulo Sérgio Nascimento Barros, ex-prefeito e ex-chefe da Execução Orçamentária do Município de São Domingos do Azeitão/MA, respectivamente, na gestão de 2001 a 2004, contra o Acórdão 10258/2018-TCU-Segunda Câmara (peça 77) , rel. Ministra ANA ARRAES. A deliberação recorrida apresenta o seguinte teor:
ACORDAM os ministros do Tribunal de Contas da União, reunidos em sessão da 2ª Câmara, ante as razões expostas pela relatora e com fundamento nos artigos 1º, inciso I, 12, § 3º, 16, inciso III, alíneas "b" e "c", e § 3º, 19, 23, inciso III, 26, e 28, incisos I e II, da Lei 8.443/1992 c/c os artigos 214, inciso III, alínea "a", e 215 a 217 do Regimento Interno, em: 
9.1. julgar irregulares as contas de Aquiles Ferreira Guimarães, José Cardoso da Silva Filho, João Bosco Barros Rego e Paulo Sérgio Nascimento Barros e condená-los ao recolhimento aos cofres do Fundo Nacional de Saúde dos valores a seguir especificados, atualizados monetariamente e acrescidos de juros de mora desde as datas indicadas até a data do pagamento:
9.1.1. débito solidário de José Cardoso da Silva Filho e João Bosco Barros Rego:
9.1.1.1. não comprovação de pagamento aos agentes de Saúde nos meses de abril/2005 a julho/2005:
	Valor original (R$) 
	Data da ocorrência

	6.000,00
	30/4/2005

	6.000,00
	31/5/2005

	6.000,00
	30/6/2005

	6.000,00
	29/7/2005

9.1.1.2. recebimento de recursos do Programa Saúde Bucal nos meses de junho e julho de 2005 para manutenção de três equipes, não obstante estarem apenas duas em atividade no período:
	Valor original (R$) 
	Data da ocorrência

	2.550,00
	14/6/2005

	2.550,00
	15/7/2005

9.1.1.3. não comprovação das despesas referentes às ações de epidemiologia e controle de doenças (bloco Vigilância em Saúde) :
	Valor original (R$) 
	Data da ocorrência

	2.470,00
	10/3/2005

	2.471,00
	5/5/2005

	2.800,00
	3/6/2005

9.1.1.4. realização de saques em espécie, impedindo o estabelecimento de nexo de causalidade entre os recursos retirados das contas e a execução das ações e serviços pactuados:
	Valor original (R$) 
	Data da ocorrência

	4.160,00
	6/1/2005

	3.000,00
	1/2/2005

	2.460,00
	14/2/2005

	2.470,00
	17/2/2005

	12.300,00
	17/2/2005

	11.600,00
	21/3/2005

	730,00
	5/4/2005

	7.450,00
	2/5/2005

	2.500,00
	10/6/2005

	60.000,00
	22/6/2005

	4.800,00
	5/7/2005

	61.000,00
	15/7/2005

	3.000,00
	2/8/2005

9.1.2. débito solidário de Aquiles Ferreira Guimarães e Paulo Sérgio Nascimento Barros:
9.1.2.1. realização de saques em espécie, impedindo o estabelecimento de nexo de causalidade entre os recursos retirados das contas e a execução das ações e serviços pactuados:
	Valor original (R$) 
	Data da ocorrência

	1.000,00
	25/8/2004

	7.500,00
	25/8/2004

	2.300,00
	22/9/2004

	4.600,00
	22/9/2004

	2.000,00
	14/10/2004

	4.160,00
	21/10/2004

	3.379,00
	28/10/2004

	2.450,00
	30/11/2004

	4.850,00
	2/12/2004

9.2. julgar irregulares as contas do município de São Domingos do Azeitão/MA e condená-los ao recolhimento aos cofres do Fundo Municipal de Saúde dos valores a seguir especificados, atualizados monetariamente e acrescidos de juros de mora desde as datas indicadas até a data do pagamento, em face do custeio, com recursos do SUS referentes aos blocos da Assistência Farmacêutica, da Atenção Básica e da Vigilância em Saúde, de despesas não destinadas à área finalística da Saúde:
	Valor original (R$) 
	Data da ocorrência

	2,10
	2/1/2004

	170,00
	22/1/2004

	2,05
	6/2/2004

	185,00
	19/2/2004

	250,00
	15/3/2004

	0,35
	26/3/2004

	10,00
	26/3/2004

	0,35
	29/3/2004

	10,00
	29/3/2004

	4,22
	30/3/2004

	460,00
	20/4/2004

	80,00
	22/4/2004

	120,00
	23/4/2004

	2,10
	30/4/2004

	2,12
	28/5/2004

	131,60
	6/6/2004

	150,00
	18/6/2004

	400,00
	22/6/2004

	2,10
	25/6/2004

	140,00
	13/7/2004

	300,00
	16/7/2004

	200,00
	23/7/2004

	1,00
	23/7/2004

	290,00
	20/8/2004

	195,00
	24/8/2004

	120,00
	15/9/2004

	145,00
	24/9/2004

	2,23
	30/9/2004

	140,00
	15/10/2004

	2,19
	29/10/2004

	2,11
	30/12/2004

	0,35
	17/6/2005

	689,65
	7/7/2005

	0,35
	14/7/2005

	14,00
	14/7/2005

	0,35
	22/7/2005

	14,00
	22/7/2005

9.3. fixar prazo de 15 (quinze) dias, a contar das notificações, para comprovação, perante o Tribunal, do recolhimento das dívidas acima imputadas;
9.4. autorizar a cobrança judicial das dívidas, caso não atendidas as notificações;
9.5. autorizar o pagamento das dívidas em até 36 (trinta e seis) parcelas mensais consecutivas, caso venha a ser solicitado pelos responsáveis antes do envio do processo para cobrança judicial;
9.6. fixar o vencimento da primeira parcela em 15 (quinze) dias, a contar do recebimento das notificações, e o das demais a cada 30 (trinta) dias, com incidência dos respectivos encargos legais sobre o valor de cada parcela; 
9.7. alertar aos responsáveis que a inadimplência de qualquer parcela acarretará vencimento antecipado do saldo devedor;
9.8. enviar cópia deste acórdão ao procurador-chefe da Procuradoria da República no Estado do Maranhão, para as providências cabíveis, e ao juízo da Subseção Judiciária da Justiça Federal de Caxias/MA (Ação de Improbidade Administrativa 2009.37.02.000865-0) , para ciência.
HISTÓRICO
2.	Cuidam os autos de tomada de contas especial (TCE) instaurada pelo Fundo Nacional de Saúde (FNS) em desfavor dos Srs. Aquiles Ferreira Guimarães, ex-Prefeito Municipal de São Domingos de Azeitão/MA, período de gestão de 2001 a 2004 (peça 1, p. 181) , José Cardoso da Silva Filho, ex-Prefeito Municipal de São Domingos de Azeitão/MA, período de gestão de 2005 a 2008 (peça 1, p. 179) e João Bosco Barros Rego, ex-Secretário de Saúde do referido município, período de gestão de 2005 a 2008 (peça 1, p. 9 e peça 2, p. 34) , em razão de irregularidades na aplicação de recursos do Sistema Único de Saúde (SUS) de janeiro de 2004 a agosto de 2005 (peça 3, p. 242-246) .
2.1.	A partir dos exames da fase externa desta TCE (peças 58-60) , realizou-se, dentre outros atos processuais, a citação solidária dos Srs. Aquiles Ferreira Guimarães e Paulo Sérgio Nascimento Barros, ex-prefeito e ex-chefe da Execução Orçamentária, respectivamente, na gestão de 2001 a 2004; haja vista a ocorrência de irregularidades na aplicação de recursos do SUS em 2004 mediante a realização de saques em espécie, com infração aos arts. 70, parágrafo único, da Constituição Federal, 93 do Decreto-Lei 200/1967, e 66 do Decreto 93.872/1986. 	A conduta de ambos foi no sentido de autorizar saques em espécie de recursos do SUS destinados aos blocos da Assistência Farmacêutica, da Atenção Básica e da Vigilância em Saúde. 
2.2.	Tendo as alegações de defesa sido consideradas insuficientes para elidir as irregularidades atribuídas a esses responsáveis, esta Corte de Contas, mediante o Acórdão 10258/2018-TCU-Segunda Câmara, julgou irregulares as contas dos Srs. Aquiles Ferreira Guimarães e Paulo Sérgio Nascimento Barros, condenando-os em débito solidariamente.
2.3.	Irresignados, tais responsáveis interpuseram recursos de reconsideração contra o aludido decisum, espécie de recurso objeto do presente exame.
EXAME DE ADMISSIBILIDADE
3.	Reitera-se os exames preliminares de admissibilidade (peças 109-111) , acolhidos por despacho do Relator, Ministro Aroldo Cedraz, que conheceu dos recursos, com a atribuição de efeitos suspensivos aos itens 9.1, 9.1.2, 9.1.2.1, 9.3 e 9.4 do Acórdão 10258/2018-TCU-Segunda Câmara em relação aos recorrentes (peça 113) .
EXAME TÉCNICO
4.	Delimitação
4.1.	Constitui objeto do presente recurso definir as seguintes questões: 
	a) erro no julgamento pela irregularidade e condenação em débito;
	b) ausência de desvio de finalidade, dolo, má-fé e improbidade administrativa; e
	c) ocorrência de boa-fé. 
5.	Erro no julgamento pela irregularidade e condenação em débito
5.1.	Os recorrentes apresentam a tese de que teria havido comprovação de pagamento decorrente dos saques em espécie, e de que não mais estariam em débito perante a Fazenda Nacional, tendo trazido à baila os argumentos/documentos listados abaixo (peças 104, p. 1-3 e 5-61; e 105, p. 2-61) : 
	a) os saques em espécies teriam sido feitos para efetuar o pagamento dos agentes de saúde e demais funcionários da prefeitura no período de 2001 a 2004, fato que teria sido justificado nos itens 26-36 do Relatório de Auditoria 3 (Auditoria 3001) e acatado pelo Denasus, de modo que o dano ao erário imputado a eles foi de R$ 3.519,52, valor esse que já teria sido recolhido, no âmbito do Poder Judiciário (peças 104, p. 1-3 e 6; 105, p. 2-3 e 6) ; 
	b) o pagamento em espécie teria sido adotado em virtude do fato de o munícipio de São Domingos do Azeitão/MA não deter internet, além de que a agência bancária mais próxima estaria localizada a 120 km de distância, especificamente no município de João dos Patos/MA (peças 104, p. 2; e 105, p. 2) ;
	c) à época dos fatos, não haveria determinação legal que vedasse o pagamento de despesas do Fundo de Saúde em espécie (peças 104, p. 2; e 105, p. 2) ;
	d) o fato de ter havido pagamento em espécie não significaria desvio das verbas públicas, desvio de finalidade, tampouco prejuízo aos cofres públicos, uma vez que os pagamentos estariam apontados na contabilidade com a identificação dos respectivos credores, o que demonstraria, ainda que indiretamente, o destino das verbas públicas (peças 104, p. 2; e 105, p. 2) ;
	e) o Tribunal de Contas do Estado do Maranhão (TCE/MA) e a Câmara Municipal de São Domingos do Azeitão/MA seriam os órgãos responsáveis por apreciar as contas de prefeitos, competência essa que já teria sido exercida com o entendimento pela regularidade das contas do ex-prefeito Aquiles Ferreira Guimarães alusivas aos exercícios de 2001, 2002, 2003 e 2004 (peças 104, p. 3-6; e 105, p. 3-4) ;
	f) o ressarcimento ao erário dos valores apontados na condenação em débito promovida pelo Acórdão 10258/2018-TCU-Segunda Câmara configuraria enriquecimento sem causa da União (peças 104, p. 6; e 105, p. 5) ;
	g) Relatório Complementar 3, do Denasus (peças 104, p. 9-27; e 105, p. 7-26) ;
	h) documentos alusivos à ação no âmbito da Justiça Federal - ação civil pública de improbidade administrativa - processo 2009.37.02.000865-0, contendo, inclusive, recibo de recolhimento de depósito judicial no valor de R$ 3.519,52 (peças 104, p. 29-52; e 105, p. 27-48) ; e
	i) Certidão Negativa de Contas Julgadas Irregulares expedida pelo TCE/MA no que tange ao Sr. Aquiles Ferreira Guimarães (peças 104, p. 53; e 105, p. 49) ;
	j) Ata da 451ª Sessão Ordinária da Câmara Municipal de São Domingos do Azeitão, datada de 21/12/2017, e Decretos Legislativos 2/2018, 3/2018 e 4/2018 (peças 104, p. 54-61; e 105, p. 50-61) .
	Análise:
5.2.	De início, cumpre salientar que, nessa questão, grande parte dos documentos trazidos nos recursos já constava dos autos (v. peças 2, p. 58-96; 3, p. 202; e 40-42) , e por conta do efeito devolutivo, serão novamente analisados.
5.3.	O saque em espécie, além de contrariar normativo legal (art. 74, § 2º, do Decreto-Lei 200/1967, art. 20 da IN STN 1/1997) , impede, em regra, o estabelecimento de nexo de causalidade entre os saques realizados e a execução do objeto pactuado por meio de convênio ou congênere, custeado com recursos federais. 
5.4.	O entendimento consolidado desta Corte sobre a matéria é no sentido de que os saques em espécie nas contas que detêm recursos de convênio contrariam não apenas os normativos legais vigentes, mas impedem o estabelecimento de nexo de causalidade entre os valores retirados da conta e a execução do objeto pactuado por meio de convênio ou congênere custeada com recursos públicos, o que obsta a comprovação da regular aplicação dos recursos públicos repassados (Acórdão 997/2015-TCU-Plenário, rel. Ministro BENJAMIN ZYMLER; 2190/2015-TCU-2ª Câmara, rel. Ministro-Substituto ANDRÉ DE CARVALHO; 3451/2015-TCU-2ª Câmara, rel. Ministro-Substituto ANDRÉ DE CARVALHO; 5440/2015-TCU-1ª Câmara, rel. Ministro JOSÉ MÚCIO MONTEIRO; 5678/2015-TCU-2ª Câmara, rel. Ministro-Substituto MARCOS BEMQUERER; 6951/2015-TCU-1ª Câmara, rel. Ministro-Substituto AUGUSTO SHERMAN; 9361/2015-TCU-2ª Câmara, rel. Ministra ANA ARRAES; 7231/2017-TCU-2ª Câmara, rel. Ministro AUGUSTO NARDES; 10854/2018-TCU-2ª Câmara, rel. Ministra ANA ARRAES e 14947/2018-TCU-1ª Câmara, rel. Ministro WALTON ALENCAR RODRIGUES) . 
5.5.	Como se vê, não há como prosperar a alegação de que não haveria, à época dos fatos, determinação legal que vedasse o pagamento de despesas do Fundo de Saúde em espécie. 
5.6.	Também não merece acolhida o argumento de que o pagamento em espécie teria sido adotado em virtude de circunstâncias geográficas e estruturais da municipalidade. Ora, os recorrentes poderiam, nessas circunstâncias, assim como fizeram para outras despesas, ter feito uso do cheque nominativo, ação que prescinde do uso de internet e da proximidade com agência bancária, o que evidenciaria, decerto, conduta prudente e zelosa no trato do gasto público.
5.7.	Cabe ressaltar, nesse ponto, que o saque em espécie não pressupõe desvio de verbas públicas ou de finalidade, mas tão somente o dano ao erário decorrente da ilegalidade e da quebra de nexo de causalidade financeiro do recurso. O fato de haver registro contábil dos pagamentos supostamente relacionados aos saques em espécie não prova o destino do recurso.
5.8.	A esse respeito, a jurisprudência deste Tribunal é pacífica no sentido de que os documentos que se revestem sob a forma de declaração de terceiros não podem ser aceitos como meio de prova capaz de atestar a efetiva consecução do objeto pactuado com uso dos recursos repassados, notadamente quando não vêm acompanhados de elementos capazes de estabelecer o nexo entre o desembolso dos recursos recebidos da União e as despesas. 	Nesse sentido são os Acórdão 7409/2016-TCU-Primeira Câmara, rel. Ministro BENJAMIN ZYMLER; 11937/2016-TCU-2ª Câmara, rel. Ministro-Substituto ANDRÉ DE CARVALHO; e 293/2017-TCU-Plenário, rel. Ministro BENJAMIN ZYMLER.
5.9.	Quanto às conclusões trazidas pelo relatório de auditoria do Denasus, cumpre ressaltar que, de acordo com suas atribuições constitucionais, este Tribunal não está obrigado a seguir eventual entendimento de outros órgãos da administração pública, devendo realizar de forma autônoma e independente a apreciação da regularidade das contas dos gestores de bens e direitos da União. São nesse sentido os Acórdão 6668/2015-TCU-Segunda Câmara, rel. Ministro VITAL DO RÊGO; 1568/2015-TCU-2ª Câmara, rel. Ministra ANA ARRAES; 137/2015-TCU-1ª Câmara, rel. Ministro WALTON ALENCAR RODRIGUES; 1537/2014-TCU-Plenário, rel. Ministro JOSÉ MÚCIO MONTEIRO; 1150/2019-TCU-1ª Câmara, rel. Ministro BENJAMIN ZYMLER, e 121/2019-TCU-Plenário, rel. Ministro RAIMUNDO CARREIRO. 
5.10.	Em outras palavras, o pronunciamento do controle interno não vincula a análise desta Corte de Contas, que pode acompanhar as decisões daquele órgão ou pronunciar-se contrário, caso identifique fatos para isso. Assim não fosse, perderia a razão de existência das duas modalidades de controle, interno e externo.
5.11.	De igual forma ocorre em relação às ações judiciais. De fato, o TCU possui jurisdição e competência próprias estabelecidas pela Constituição Federal e pela sua Lei Orgânica (Lei 8.443/1992) . Por isso, não obsta a sua atuação o fato de tramitar no âmbito do poder judiciário ação penal ou civil, versando sobre o mesmo assunto, dado o princípio da independência das instâncias.
5.12.	Sobre esse tema, o Supremo Tribunal Federal tem apoiado a tese da independência entre as instâncias administrativa e penal (Mandados de Segurança 26.969-DF e 25.880-DF) , no que é acompanhado pelo Superior Tribunal de Justiça (MS 7080-DF, MS 7138-DF e 7042-DF) , corroborando, por extensão, o entendimento esposado por esta Corte de Contas.
5.13.	Nesse sentido são os Acórdão 3036/2015-TCU-Plenário, rel. Ministro-Substituto MARCOS BEMQUERER; 10042/2015-TCU-2ª Câmara, rel. Ministro-Substituto MARCOS BEMQUERER; 7752/2015-TCU-1ª Câmara, rel. Ministro JOSÉ MÚCIO MONTEIRO; 7475/2015-TCU-1ª Câmara, rel. Ministro JOSÉ MÚCIO MONTEIRO; 7123/2014-TCU-1ª Câmara, rel. Ministro BRUNO DANTAS, e 2743/2019-TCU-2ª Câmara, rel. Ministro-Substituto MARCOS BEMQUERER.
5.14.	Não assiste razão aos recorrentes em sua alegação relativa ao alcance da jurisdição do TCU (julgamento da conta de prefeitos) . Com efeito, compete ao TCU fiscalizar recursos do SUS repassados aos entes federados na modalidade de transferência fundo a fundo. Nesse sentido, tem-se os Acórdão 6828/2017-TCU-Primeira Câmara, rel. Ministro WALTON ALENCAR RODRIGUES, 7417/2016-TCU-1ª Câmara, rel. Ministro BENJAMIN ZYMLER, 3902/2016-TCU-1ª Câmara, rel. Ministro BENJAMIN ZYMLER, 4436/2014-TCU-1ª Câmara, rel. Ministro BENJAMIN ZYMLER, 5509/2013-TCU-2ª Câmara, rel. Ministra ANA ARRAES, 783/2013-TCU-Plenário, rel. Ministro BENJAMIN ZYMLER, e 3131/2010-TCU-2ª Câmara, rel. Ministro-Substituto AUGUSTO SHERMAN.
5.15.	Por oportuno e esclarecedor ao caso em questão, cabe trazer à cola os enunciados dos Acórdão 2942/2013-TCU-Plenário, rel. Ministro BENJAMIN ZYMLER, e 10959/2018-1ª Câmara, rel. Ministro BRUNO DANTAS: 
Acórdão 2942/2013-TCU-Plenário:
Não há conflito de competência entre as diferentes jurisdições de controle (federal, estadual e municipal) no que se refere à fiscalização no âmbito do SUS, em razão da impossibilidade de se diferenciar a origem dos recursos. Os órgãos de controle federal e locais devem atuar de forma complementar e concomitante.
Acórdão 10959/2018-TCU-Primeira Câmara:
Nas transferências de recursos do Fundo Nacional de Saúde na modalidade fundo a fundo, embora o TCU não tenha competência para examinar as prestações de contas ordinárias dos fundos recebedores, cabe-lhe julgar tomada de contas especial instaurada em razão de dano ao erário, inclusive no caso de omissão no dever de prestar contas. (Grifou-se) .
5.16.	Em face do exposto, conclui-se que, contrario sensu ao alegado pelos recorrentes, não há enriquecimento sem causa da União, haja vista a não comprovação da boa e regular aplicação de recursos do SUS em decorrência de impossibilidade de estabelecimento de nexo de causalidade financeiro (saques em espécie) . 
5.17.	Ressalta-se, nesse diapasão, que, por força do que dispõe o art. 70, parágrafo único, da Constituição Federal, bem assim o art. 93 do Decreto-Lei 200/1967 c/c o art. 66 do Decreto 93.872/1986, resta claro que tal comprovação compete exclusivamente ao gestor dos recursos. Tal entendimento está consolidado nesta Corte de Contas, conforme se verifica nos Acórdão 1577/2014-TCU-Segunda Câmara, rel. Ministro-Substituto ANDRÉ DE CARVALHO; 6716/2015-TCU-1ª Câmara, rel. Ministro-Substituto AUGUSTO SHERMAN; 9254/2015-TCU-2ª Câmara, rel. Ministra ANA ARRAES; 9820/2015-TCU-2ª Câmara, rel. Ministro RAIMUNDO CARREIRO; 659/2016-TCU-2ª Câmara, rel. Ministro-Substituto MARCOS BEMQUERER; 1322/2019-TCU-2ª Câmara, rel. Ministra ANA ARRAES e 2764/2019-TCU-2ª Câmara, rel. Ministra ANA ARRAES.
Ausência de desvio de finalidade, dolo, má-fé e improbidade administrativa
6.1.	Os recorrentes defendem que teriam ocorrido meros erros administrativos (ato irregular de falta de prestação de contas) , não havendo que se falar em desvio das verbas públicas, desvio de finalidade, dolo, má-fé e improbidade administrativa, tendo, para tanto, apresentado os seguintes argumentos (peças 104, p. 4-5; e 105, p. 4-5) :
	a) a má-fé seria premissa do ato ilegal e improbo (peças 104, p. 4; e 105, p. 4) ; e
	b) ilegalidade somente seria improbidade administrativa se provida de má-fé (peças 104, p. 4; e 105, p. 4) .
	Análise:
6.2.	Uma vez caracterizada a reprovabilidade da conduta, a avaliação de existência de má-fé não é requisito essencial à culpabilidade dos recorrentes. Com efeito, adota-se unanimemente nesta Corte de Contas a teoria da responsabilidade subjetiva, a qual requer apenas a comprovação da culpa em sentido amplo (latu sensu) na conduta do agente, que traduz um descuido no agir, um descumprimento de um dever, seja pela negligência, seja pela imprudência ou pela imperícia, para efeito da imposição de sanções ou do dever de indenizar (restituir ao erário) , consoante Acórdão 1905/2004-TCU-Segunda Câmara, rel. BENJAMIN ZYMLER, 3186/2008-2ª Câmara, rel. RAIMUNDO CARREIRO, 3870/2011-2ª Câmara, rel. RAIMUNDO CARREIRO.  
6.3.	De outro modo, tal elemento anímico, subjetivo da conduta, deve ser considerado apenas como agravante, no sentido de majorar a dosimetria da pena.
6.4.	Nesse sentido, considerando ainda que a má-fé não pode ser presumida, devendo, portanto, ser demonstrada, reforça-se que sua existência sequer foi cogitada nos presentes autos.
6.5.	Assim, conclui-se que a alegação de ausência de má-fé dos responsáveis não é capaz de afastar a cominação da multa, vez que não é pressuposto de sua aplicação. Ademais, tendo em vista que a manifestação de má-fé não foi expressamente considerada na dosimetria da pena, reputa-se irrelevante o argumento dos recorrentes. 
7.	Ocorrência de boa-fé
7.1.	Os recorrentes argumentam terem agido com boa-fé, a qual estaria evidenciada pelas várias tentativas no sentido de cumprir o contido nos relatórios de auditoria do Denasus, e pela falta de dolo em cometer o ato, o que excluiria sua responsabilidade; alegando, ainda, que a improbidade administrativa seria além de ilegalidade uma demonstração de ausência de boa-fé (peças 104, p. 4-5; e 105, p. 4-5) .
	Análise:
7.2.	No que concerne à questão da boa-fé, a jurisprudência deste Tribunal sedimentou entendimento de que quando se trata de processos atinentes ao exercício do controle financeiro da Administração Pública, tais como o que ora se examina, a boa-fé não pode ser presumida, devendo ser demonstrada e comprovada a partir dos elementos que integram os autos. 	Tal interpretação decorre da compreensão de que, relativamente à fiscalização dos gastos públicos, privilegia-se a inversão do ônus da prova, pois cabe ao gestor comprovar a boa aplicação dos dinheiros e valores públicos sob sua responsabilidade.
7.3.	Nesse contexto, e após exame de toda a documentação carreada aos autos, não há como se vislumbrar a boa-fé na conduta dos responsáveis, já que não foram constatados atos ou fatos atenuantes os quais pudessem apontar para atitude zelosa e diligente do responsável na gestão da coisa pública, devendo-se salientar que o atendimento às recomendações dos relatórios de auditoria do Denasus não configura, de forma objetiva, atenuante ao fato irregular de se realizar saque em espécie em conta destinada a movimentar recursos do SUS destinados aos blocos da Assistência Farmacêutica, da Atenção Básica e da Vigilância em Saúde. Com efeito, os recorrentes não lograram êxito em comprovar a aplicação desses recursos que lhe foram confiados (em decorrência da quebra evidente do nexo de causalidade financeiro) , restringindo-se a apresentar alegações incapazes de elidir a irregularidade cometida.
7.4.	Sobre o assunto, o art. 202, § 6º, do Regimento Interno do TCU, estabelece que, não restando configurada de forma objetiva a boa-fé dos responsáveis, o Tribunal proferirá, desde logo, o julgamento definitivo de mérito pela irregularidade das contas. São nesse sentido os Acórdão 10995/2015-TCU-Segunda Câmara, rel. Ministro-Substituto MARCOS BEMQUERER; 7473/2015-TCU-1ª Câmara, rel. Ministro BENJAMIN ZYMLER; 9376/2015-TCU-2ª Câmara, rel. Ministro VITAL DO RÊGO; 8928/2015-TCU-2ª Câmara, rel. Ministro-Substituto MARCOS BEMQUERER; 1895/2014-TCU-2ª Câmara, rel. Ministra ANA ARRAES; 1455/2018-TCU-Plenário, rel. Ministro BENJAMIN ZYMLER; 14913/2018-TCU-1ª Câmara, rel. Ministro BENJAMIN ZYMLER; 2741/2018-TCU-Plenário, rel. Ministro WALTON ALENCAR RODRIGUES.
CONCLUSÃO
8.	Das análises anteriores, conclui-se pelo não provimento dos recursos, considerando-se que:
	a) compete ao TCU fiscalizar recursos do SUS repassados aos entes federados na modalidade de transferência fundo a fundo;
	b) o saque em espécie, além de contrariar normativo legal (art. 74, § 2º, do Decreto-Lei 200/1967, e art. 20 da IN STN 1/1997) , impede, em regra, o estabelecimento de nexo de causalidade entre os saques realizados e a execução do objeto pactuado por meio de convênio ou congênere, custeada com recursos federais;
	c) este Tribunal não está obrigado a seguir eventual entendimento de outros órgãos da administração pública (a exemplo do Denasus) , devendo realizar de forma autônoma e independente a apreciação da regularidade das contas dos gestores de bens e direitos da União;
	d) o TCU possui jurisdição e competência próprias estabelecidas pela Constituição Federal e pela sua Lei Orgânica (Lei 8.443/1992) , de modo que não obsta a sua atuação o fato de tramitar no âmbito do poder judiciário ação penal ou civil, versando sobre o mesmo assunto, dado o princípio da independência das instâncias;
	e) no âmbito do controle externo, a existência de má-fé não é requisito essencial à culpabilidade do recorrente, bastando haver caracterizada a reprovabilidade da conduta, não tendo sido sequer cogitada, nos presentes autos, a má-fé do recorrente; e
	f) no caso de responsabilização de pessoa física, a boa-fé não deve ser presumida mas sim demonstrada e comprovada, fato que não ocorreu nos presentes autos.
PROPOSTA DE ENCAMINHAMENTO
9.	Ante todo o exposto, submete-se à consideração superior a presente análise dos recursos de reconsideração interpostos pelos Srs. Aquiles Ferreira Guimarães e Paulo Sérgio Nascimento Barros contra o Acórdão 10258/2018-TCU-Segunda Câmara, rel. Ministra ANA ARRAES, propondo-se, com fundamento no art. 32, inciso I, e 33, da Lei 8.443/1992:
	a) conhecer dos recursos interpostos e, no mérito, negar-lhes provimento; 
	b) dar ciência da deliberação que vier a ser adotada aos recorrentes, ao Fundo Nacional de Saúde (FNS) , à Controladoria-Geral da União, à Procuradoria da República no Estado do Maranhão, e aos demais interessados.
É o Relatório.

não há.

Subprocurador-Geral Paulo Soares Bugarin.

RECURSO DE RECONSIDERAÇÃO. TOMADA DE CONTAS ESPECIAL. CONHECIMENTO. RAZÕES RECURSAIS REJEITADAS. PROVIMENTO NEGADO. MANTIDOS OS TERMOS DO ACÓRDÃO RECORRIDO. CIÊNCIA.

TOMADA DE CONTAS ESPECIAL (TCE)

Secretaria de Recursos (Serur); Secretaria de Controle Externo de Tomada de Contas Especial (SecexTCE).

Conforme consignado no Relatório precedente, estes Recursos de Reconsideração foram interpostos pelos Srs. Aquiles Ferreira Guimarães e Paulo Sérgio Nascimento Barros, ex-prefeito e ex-chefe da Execução Orçamentária do Município de São Domingos do Azeitão/MA, respectivamente, na gestão de 2001 a 2004, contra o Acórdão 10258/2018-TCU-Segunda Câmara (rel. Ministra Ana Arraes) , que julgou irregulares as contas dos ora recorrentes, entre outros responsáveis, condenando-os ao pagamento do débito apurado na Tomada de Contas Especial (TCE) instaurada pelo Fundo Nacional de Saúde - FNS e que constatou irregularidades na aplicação de recursos do Sistema Único de Saúde - SUS repassados ao município de São Domingos do Azeitão/MA nos exercícios de 2004 e 2005.
2.	De início, cabe conhecer do recurso por estarem preenchidos os requisitos de admissibilidade previstos nos artigos 32, I, e 33 da Lei Orgânica do Tribunal de Contas da União.
3.	Vale recordar as irregularidades pelas quais os recorrentes foram citados na TCE e cujas alegações de defesa foram rejeitadas pelo juízo a quo: realização de saques em espécie nas contas correntes 58.040-6 (recursos do SUS referentes aos blocos da Assistência Farmacêutica e da Atenção Básica) e 6.961-6 (recursos do bloco da Vigilância em Saúde) , mantidas na agência 0596-7 do Banco do Brasil, por meio de cheques nominativos à própria prefeitura, impedindo o estabelecimento de nexo de causalidade entre os recursos retirados das contas e a execução das ações e serviços pactuados (valor histórico total de R$ 32.239,00) .
4.	Em suas razões recursais (peças 104 e 105) , os recorrentes alegam, em síntese, que: a) comprovaram o pagamento decorrente dos saques em espécie, realizados para efetuar o pagamento dos agentes de saúde e demais funcionários da prefeitura no período de 2001 a 2004, fato justificado no Relatório de Auditoria 3 (Auditoria 3001) , acatado pelo Denasus; 	b) o pagamento em espécie justifica-se pelo fato de o munícipio de São Domingos do Azeitão/MA não possuir internet, além de que a agência bancária mais próxima estaria localizada a 120 km de distância; c) à época dos fatos, não haveria determinação legal que vedasse o pagamento de despesas do Fundo de Saúde em espécie; d) o pagamento em espécie não significaria desvio de recursos públicos, desvio de finalidade ou prejuízo aos cofres públicos, uma vez que os pagamentos foram demonstrados; e) o Tribunal de Contas do Estado do Maranhão (TCE/MA) e a Câmara Municipal de São Domingos do Azeitão/MA seriam os órgãos responsáveis por apreciar as contas de prefeitos; f) o ressarcimento ao erário pretendido configura enriquecimento da União; g) ocorreram meros erros administrativos, não havendo desvio de recursos, desvio de finalidade, dolo, má-fé ou improbidade administrativa; h) a má-fé seria premissa do ato ilegal e improbo; i) ilegalidade somente seria improbidade administrativa se provida de má-fé; e j) a boa-fé, está evidenciada nas tentativas de cumprir o contido nos relatórios de auditoria do Denasus.
5.	Desde logo, verifico que os argumentos e os documentos apresentados não são suficientes para afastar a irregularidade que resultou na condenação imposta pelo julgado recorrido, sendo adequada a análise realizada pela Serur, acolhida pelo Ministério Público junto ao Tribunal, e cujos fundamentos acolho como minhas próprias razões de decidir, sem prejuízo dos destaques que farei adiante.
6.	Saques em espécie nas contas específicas para a movimentação de recursos de convênio são vedados pelo ordenamento jurídico vigente, existente desde antes da irregularidade apurada neste processo, porque impedem o estabelecimento de nexo de causalidade entre os valores retirados da conta e a execução do objeto pactuado por meio de convênio ou congênere custeada com recursos públicos, não sendo razoáveis as justificativas apresentadas quanto à ausência de internet ou de distância da agência bancária, nos termos bem esclarecidos pela Serur nos seguintes trechos de sua instrução:
"5.2. De início, cumpre salientar que, nessa questão, grande parte dos documentos trazidos nos recursos já constava dos autos (v. peças 2, p. 58-96; 3, p. 202; e 40-42) , e por conta do efeito devolutivo, serão novamente analisados.
5.3.	O saque em espécie, além de contrariar normativo legal (art. 74, § 2º, do Decreto-Lei 200/1967, art. 20 da IN STN 1/1997) , impede, em regra, o estabelecimento de nexo de causalidade entre os saques realizados e a execução do objeto pactuado por meio de convênio ou congênere, custeado com recursos federais. 
5.4.	O entendimento consolidado desta Corte sobre a matéria é no sentido de que os saques em espécie nas contas que detêm recursos de convênio contrariam não apenas os normativos legais vigentes, mas impedem o estabelecimento de nexo de causalidade entre os valores retirados da conta e a execução do objeto pactuado por meio de convênio ou congênere custeada com recursos públicos, o que obsta a comprovação da regular aplicação dos recursos públicos repassados (Acórdão 997/2015-TCU-Plenário, rel. Ministro BENJAMIN ZYMLER; 2190/2015-TCU-2ª Câmara, rel. Ministro-Substituto ANDRÉ DE CARVALHO; 3451/2015-TCU-2ª Câmara, rel. Ministro-Substituto ANDRÉ DE CARVALHO; 5440/2015-TCU-1ª Câmara, rel. Ministro JOSÉ MÚCIO MONTEIRO; 5678/2015-TCU-2ª Câmara, rel. Ministro-Substituto MARCOS BEMQUERER; 6951/2015-TCU-1ª Câmara, rel. Ministro-Substituto AUGUSTO SHERMAN; 9361/2015-TCU-2ª Câmara, rel. Ministra ANA ARRAES; 7231/2017-TCU-2ª Câmara, rel. Ministro AUGUSTO NARDES; 10854/2018-TCU-2ª Câmara, rel. Ministra ANA ARRAES e 14947/2018-TCU-1ª Câmara, rel. Ministro WALTON ALENCAR RODRIGUES) . 
5.5.	Como se vê, não há como prosperar a alegação de que não haveria, à época dos fatos, determinação legal que vedasse o pagamento de despesas do Fundo de Saúde em espécie. 
5.6.	Também não merece acolhida o argumento de que o pagamento em espécie teria sido adotado em virtude de circunstâncias geográficas e estruturais da municipalidade. Ora, os recorrentes poderiam, nessas circunstâncias, assim como fizeram para outras despesas, ter feito uso do cheque nominativo, ação que prescinde do uso de internet e da proximidade com agência bancária, o que evidenciaria, decerto, conduta prudente e zelosa no trato do gasto público."
7.	A respeito das avaliações do Relatório de Auditoria 3 (Auditoria 3001) , acatado pelo Denasus, bem como de atribuições de competência do Tribunal de Contas do Estado do Maranhão (TCE/MA) e da Câmara Municipal de São Domingos do Azeitão/MA, ou mesmo de julgamentos do Poder Judiciário, vale esclarecer que este Tribunal atua exatamente nos limites de sua competência constitucional e legal e em observância ao princípio da independência das instâncias administrativas e penais, o que restou muito bem esclarecido e fundamentado na instrução da Serur.
8.	Quanto aos argumentos relativos a dolo, má-fé, boa-fé, ausência de dano ao erário, de improbidade administrativa ou de desvio de recursos ou de finalidade, importa esclarecer que a condenação imputada aos recorrentes foi assentada na responsabilidade à realização de saques em espécie nas contas correntes 58.040-6 e 6.961-6, mantidas na agência 0596-7 do Banco do Brasil, por meio de cheques nominativos à própria prefeitura, impedindo o estabelecimento de nexo de causalidade entre os recursos retirados das contas e a execução das ações e serviços pactuados. Neste caso, não há avaliação de dolo ou má-fe, o que sequer foi cogitado nos fundamentos da condenação. O fato é que ao se perder o nexo de causalidade torna-se impossível atestar a correta aplicação dos recursos, de modo que não há como afastar o dano ao erário ou presumir boa-fé dos recorrentes. Nesse sentido, transcrevo, a seguir, alguns trechos elucidativos da instrução da Serur:
6.2. Uma vez caracterizada a reprovabilidade da conduta, a avaliação de existência de má-fé não é requisito essencial à culpabilidade dos recorrentes. Com efeito, adota-se unanimemente nesta Corte de Contas a teoria da responsabilidade subjetiva, a qual requer apenas a comprovação da culpa em sentido amplo (latu sensu) na conduta do agente, que traduz um descuido no agir, um descumprimento de um dever, seja pela negligência, seja pela imprudência ou pela imperícia, para efeito da imposição de sanções ou do dever de indenizar (restituir ao erário) , consoante Acórdão 1905/2004-TCU-Segunda Câmara, rel. BENJAMIN ZYMLER, 3186/2008-2ª Câmara, rel. RAIMUNDO CARREIRO, 3870/2011-2ª Câmara, rel. RAIMUNDO CARREIRO. 
 (...) 
7.2. No que concerne à questão da boa-fé, a jurisprudência deste Tribunal sedimentou entendimento de que quando se trata de processos atinentes ao exercício do controle financeiro da Administração Pública, tais como o que ora se examina, a boa-fé não pode ser presumida, devendo ser demonstrada e comprovada a partir dos elementos que integram os autos. Tal interpretação decorre da compreensão de que, relativamente à fiscalização dos gastos públicos, privilegia-se a inversão do ônus da prova, pois cabe ao gestor comprovar a boa aplicação dos dinheiros e valores públicos sob sua responsabilidade.
7.3. Nesse contexto, e após exame de toda a documentação carreada aos autos, não há como se vislumbrar a boa-fé na conduta dos responsáveis, já que não foram constatados atos ou fatos atenuantes os quais pudessem apontar para atitude zelosa e diligente do responsável na gestão da coisa pública, devendo-se salientar que o atendimento às recomendações dos relatórios de auditoria do Denasus não configura, de forma objetiva, atenuante ao fato irregular de se realizar saque em espécie em conta destinada a movimentar recursos do SUS destinados aos blocos da Assistência Farmacêutica, da Atenção Básica e da Vigilância em Saúde. Com efeito, os recorrentes não lograram êxito em comprovar a aplicação desses recursos que lhe foram confiados (em decorrência da quebra evidente do nexo de causalidade financeiro) , restringindo-se a apresentar alegações incapazes de elidir a irregularidade cometida.
7.4.	Sobre o assunto, o art. 202, § 6º, do Regimento Interno do TCU, estabelece que, não restando configurada de forma objetiva a boa-fé dos responsáveis, o Tribunal proferirá, desde logo, o julgamento definitivo de mérito pela irregularidade das contas. São nesse sentido os Acórdão 10995/2015-TCU-Segunda Câmara, rel. Ministro-Substituto MARCOS BEMQUERER; 7473/2015-TCU-1ª Câmara, rel. Ministro BENJAMIN ZYMLER; 9376/2015-TCU-2ª Câmara, rel. Ministro VITAL DO RÊGO; 8928/2015-TCU-2ª Câmara, rel. Ministro-Substituto MARCOS BEMQUERER; 1895/2014-TCU-2ª Câmara, rel. Ministra ANA ARRAES; 1455/2018-TCU-Plenário, rel. Ministro BENJAMIN ZYMLER; 14913/2018-TCU-1ª Câmara, rel. Ministro BENJAMIN ZYMLER; 2741/2018-TCU-Plenário, rel. Ministro WALTON ALENCAR RODRIGUES.
9.	Ainda vale esclarecer que, diferentemente do que foi alegado pelos recorrentes, os documentos trazidos aos autos, inclusive as declarações, não foram capazes de demonstrar a correta aplicação dos recursos federais repassados, não sendo possível acolher o argumentos de que pagamentos em espécie não significam desvio de recursos ou desvio de finalidade, tampouco há que se falar em enriquecimento da União, uma vez que o débito foi adequadamente configurado nos autos.
10.	A propósito, vale registrar que a jurisprudência desta Corte de Contas ainda é pacífica no sentido de que as ações de ressarcimento movidas pelo Estado contra os agentes causadores de danos ao erário são imprescritíveis, nos termos do art. 37, § 5º, da Constituição Federal, da Súmula TCU 282 e de farta jurisprudência do Tribunal.
11.	Não é do desconhecimento deste Tribunal que, na sessão virtual encerrada no dia 17/04/2020, o Plenário do Supremo Tribunal Federal, ao apreciar o Recurso Extraordinário 636.886, decidiu, em repercussão geral, com 7 votos favoráveis e 3 votos com ressalvas, fixar a tese de que "É prescritível a pretensão de ressarcimento ao erário fundada em decisão do Tribunal de Contas.". Entretanto, a questão ainda está em análise interna pelo TCU, com vista à apresentação de recurso ao STF, prevalecendo, neste momento, a jurisprudência reinante, de modo que, neste momento, não há que se falar em prescrição do débito no prazo de 5 anos, como alega a recorrente.
12.	Nesse mesmo sentido tem caminhado os julgados desta Corte de Contas, a exemplo do entendimento acerca da prescrição da pretensão ressarcitória do TCU apresentado pelo Ministro Benjamin Zymler (Acórdão 5236/2020-TCU-Primeira Câmara, Sessão de 5/5/2020) , in verbis:
"12.	Enfatizo que estou aplicando a jurisprudência atual desta Corte de Contas sobre a matéria, consolidada na Súmula 282, para a prescrição do débito apurado e, no que tange à eventual aplicação de sanções, no incidente de uniformização de jurisprudência apreciado pelo Acórdão 1441/2016-TCU-Plenário, que adotou o prazo geral de prescrição indicado no art. 205 do Código Civil. Não desconheço que recentemente o Supremo Tribunal Federal, no âmbito do RE 636886/AL, fixou o seguinte enunciado para o Tema 899: "É prescritível a pretensão de ressarcimento ao erário fundada em decisão de Tribunal de Contas". Não obstante essa respeitável decisão, ainda pairam diversas dúvidas sobre a matéria, pois é possível a conclusão de que a deliberação não tratou da prescrição do processo de controle externo levado a cabo perante o Tribunal de Contas da União, mas sim da prescrição intercorrente ocorrida durante a fase de execução do acórdão condenatório do Tribunal.
13.	A decisão do STF versou sobre recurso extraordinário interposto pela União contra acórdão do Tribunal Regional Federal da 5ª Região que negou provimento a embargos de declaração opostos contra acórdão de sua lavra, assim ementado:
"EMENTA: TRIBUTÁRIO. PROCESSUAL CIVIL. EXECUÇÃO FISCAL. PROCESSO PARALISADO POR MAIS DE CINCO ANOS. PRESCRIÇÃO INTERCORRENTE. OCORRÊNCIA. 1. Para fins práticos, deve-se observar quando a Fazenda Pública foi intimada a providenciar o andamento do feito. Passados cinco anos sem diligências concretas, ocorre a prescrição intercorrente. Caso haja suspensão na forma do art. 40, da Lei n. 6.830/80, ocorre a extinção se o feito permanecer paralisado por mais de seis anos. 2. Na hipótese dos autos, houve o arquivamento sem baixa do processo em 12.08.1999 e até a data da sentença extintiva do feito em 05.06.2006, a Fazenda Nacional não apresentou nenhuma medida concreta quanto à localização do devedor ou de seus bens. Revela-se, portanto, inequívoca a ocorrência da prescrição intercorrente."
14.	No caso, a Fazenda Pública deixou a ação paralisada por mais de seis anos, o que ensejou a declaração de prescrição intercorrente no aludido caso concreto. Como se vê da leitura da ementa, a questão controversa em discussão naquela deliberação era unicamente a prescrição intercorrente ocorrida durante a fase de execução do acórdão condenatório do Tribunal.
15.	Com base nessa possível interpretação, a matéria decidida no aludido feito não teria nenhuma repercussão de ordem prática e jurídica na presente tomada de contas especial, cujo título executivo extrajudicial ainda não se formou. Caso a AGU, na execução de eventual decisão condenatória proferida neste feito, deixe de adotar as medidas pertinentes dentro do prazo de cinco anos, aí sim haverá a aplicação da tese emanada no RE 636886, com o reconhecimento da prescrição intercorrente da ação de ressarcimento ao erário fundada em decisão de Tribunal de Contas (a ação de execução fiscal) , pela hipotética inação da Fazenda Pública.
16.	Ainda que se interprete que a decisão do STF seja também aplicável à tramitação do processo de controle externo no âmbito do TCU, exsurgem outras diversas questões fundamentais para que esta Corte de Contas estabeleça novo tratamento acerca da prescrição do débito e da pretensão punitiva, em particular qual seria o dies a quo  (data de ocorrência do fato irregular ou data do seu conhecimento pelo TCU) e as hipóteses de interrupção da prescrição.
17.	Diante de todas as dúvidas ainda existentes sobre a decisão do STF no âmbito do RE 636886, opto por aplicar ao caso em exame a jurisprudência do TCU então existente, que se fundamenta no art. 37, § 5º, da Constituição Federal, no que tange ao ressarcimento do prejuízo, e no art. 205 da Lei 10.406/2002 (Código Civil) , no que se refere à pretensão punitiva." (grifos acrescentados) 
	Com esses destaques, suficientes à negativa de provimento do recurso em exame, alinho-me à instrução técnica da Serur e ao posicionamento do Ministério Público e VOTO no sentido de que o Tribunal adote a deliberação que ora submeto à apreciação deste Colegiado.
TCU, Sala das Sessões Ministro Luciano Brandão Alves de Souza, em 18 de agosto de 2020.
AROLDO CEDRAZ 
Relator